ACORDAO-COMPLETO-2406684

ACÓRDÃO 1198/2020 ATA 16/2020 - PLENÁRIO

VISTA, relatada e discutida esta Solicitação do Congresso Nacional, de autoria do Deputado Sérgio Souza, Presidente da Comissão de Finanças e Tributação da Câmara dos Deputados, na qual encaminha a Proposta de Fiscalização e Controle 29/2019, a qual requer a realização de auditoria sobre os procedimentos adotados pelo Ministério da Economia, pelo Banco Central do Brasil (Bacen) e pela Caixa Econômica Federal (Caixa) , relativos aos saldos das contas vinculadas ao Fundo de Garantia do Tempo de Serviço e das contas individuais dos participantes do PIS-Pasep, instituídos pela Medida Provisória 889, de 24/7/2019. 
ACORDAM os Ministros do Tribunal de Contas da União, reunidos em Sessão do Plenário, diante das razões expostas pelo relator, em:
9.1. conhecer da presente solicitação, por preencher os requisitos de admissibilidade previstos nos artigos 38, inciso II, da Lei 8.443/1992, 232, inciso III, do Regimento Interno do TCU, e 4º, inciso I, alínea "b", da Resolução-TCU 215/2008;
9.2. encaminhar ao Presidente da Comissão de Fiscalização e Tributação da Câmara dos Deputados, Deputado Sérgio Souza, as informações abaixo sumarizadas para atendimento da demanda:
9.2.1. o tema "débitos não autorizados" é objeto de atenção permanente do Bacen, o qual não identificou, tampouco recebeu sinalizações a respeito de quaisquer não conformidades relacionadas com os mencionados resgates de FGTS e Pis/Pasep em seu canal de atendimento ao cidadão, de modo que não realizou trabalhos de supervisão com esse foco junto ao Banco do Brasil e à Caixa econômica Federal;
9.2.2. os temas relativos à Resolução CMN 1.559/1988, que discute aspectos relacionados à formalização de título adequado, e à Resolução CMN 3.517/2007, que dispõe sobre a informação e a divulgação do custo efetivo total, correspondente a todos os encargos e despesas de operações de crédito e de arrendamento mercantil financeiro, contratadas ou ofertadas a pessoas físicas, são igualmente objeto de atenção permanente por parte do Bacen, o qual não identificou elementos atinentes às mencionadas antecipações de resgates de FGTS e Pis/Pasep, razão pela qual não realizou trabalhos de supervisão específicos a esse respeito;
9.2.3. não foi constatado bloqueio de recursos das contas vinculadas do FGTS de titularidade dos trabalhadores por motivo de dívida ou empréstimo, uma vez que foram efetuados créditos automáticos apenas nas contas poupança individuais abertas até 24/7/2019 (data da publicação da Medida Provisória 889/2019) , sendo conta de mesma titularidade dos trabalhadores com amparo legal no art. 6º, § 2º da Lei 13.932/2019, não tendo sido realizado qualquer crédito de forma automática em outra espécie de conta bancária;
9.2.4. a existência de múltiplos canais de atendimento com a indicação de volume de downloads (aplicativo FGTS) , acessos (hotsite do FGTS e internet banking Caixa) e ligações telefônicas (canal de atendimento 0800) , em confronto com o universo de 96,4 milhões de titulares de contas vinculadas habilitados ao saque, bem como a realização de ampla ação de publicidade nas mídias televisiva, rádio, internet e redes sociais, demonstram que houve, por parte da Caixa, a publicidade na busca de propiciar acesso aos recursos a todos os trabalhadores contemplados na forma da lei;
9.2.5. os múltiplos canais de atendimento atendem também à previsão legal do art. 6º, § 2º, da Lei 13.932/2019, uma vez que permitem ao trabalhador a possibilidade de manifestar-se negativamente quanto ao crédito automático, situação em que a Caixa retornaria o valor para a conta vinculada do FGTS, sem nenhum ônus e com a devida correção do valor para o período. Adicionalmente, frise-se que os trabalhadores que receberam o crédito de forma automática têm até 30/4/2020 para solicitar o retorno dos montantes à mencionada conta vinculada;
9.2.6. a disponibilização de canais de atendimento permitiu, ainda, que os créditos feitos pela Caixa em contas correntes, contas conjuntas e contas simplificadas fossem feitos somente mediante prévia e expressa autorização do trabalhador;
9.2.7. com relação ao Programa de Integração Social (PIS) , não foram constatadas práticas que representem o emprego/bloqueio de tais recursos sem expressa e prévia autorização dos respectivos titulares-destinatários para quitação de dívidas, excetuando situações de bloqueio por determinação judicial. Especificamente no caso de crédito dos valores em conta de depósitos do titular, são consideradas apenas as contas que, na data da extração, apresentem saldo igual ou superior a zero, a fim de evitar o crédito em contas com saldos negativos;
9.2.8. em uma base de asseguração limitada, considera-se que os procedimentos executados pela Caixa em relação aos pagamentos do FGTS e do PIS estão em conformidade com as normas legais estabelecidas nas Leis 8.036/1990 e 13.932/2019;
9.2.9. as principais fontes de informações capazes de detectar eventuais irregularidades trouxeram argumentos consistentes atestando a baixa probabilidade de ocorrência de problemas envolvendo as operações com o FGTS e PIS/Pasep, especialmente no que tange aos pontos trazidos pelo solicitante;
9.3. considerar a solicitação integralmente atendida, nos termos art. 17, inciso I, da Resolução-TCU 215/2008;
9.4. encaminhar cópia da presente deliberação ao Presidente da Comissão de Fiscalização e Tributação da Câmara dos Deputados, Deputado Sérgio Souza, à Caixa Econômica Federal e ao Banco Central do Brasil;
9.5. arquivar os presentes autos.

Solicitação do Congresso Nacional em que se requer a realização de auditoria nos procedimentos adotados pelo Ministério da Economia, pelo Banco Central do Brasil e pela Caixa Econômica Federal, relativos aos saldos das contas vinculadas ao Fundo de Garantia do Tempo de Serviço e das contas individuais dos participantes do PIS-Pasep, instituídos pela Medida Provisória 889, de 24/7/2019.

Banco Central do Brasil; Caixa Econômica Federal.

3. Interessados/Responsáveis: não há.

13.1. Ministros presentes: José Mucio Monteiro (Presidente), Walton Alencar Rodrigues, Benjamin Zymler, Augusto Nardes, Raimundo Carreiro, Ana Arraes, Bruno Dantas (Relator) e Vital do Rêgo.
13.2. Ministros-Substitutos presentes: Marcos Bemquerer Costa, André Luís de Carvalho e Weder de Oliveira.

BRUNO DANTAS

Adoto como relatório, com os ajustes necessários, a instrução da Secretaria de Controle Externo do Sistema Financeiro Nacional e dos Fundos de Pensão - SecexFinanças (peça 22) , que contou com a anuência do corpo diretivo da unidade (peças 23-24) :
"INTRODUÇÃO
	Trata-se do Ofício Pres. 196/19/CFT, de 4/12/2019 (peça 1, p. 1) , por meio do qual o Deputado Sérgio Souza, Presidente da Comissão de Finanças e Tributação da Câmara dos Deputados encaminha a Proposta de Fiscalização e Controle 29/2019, aprovada naquela comissão após apresentação do relatório prévio pelo Relator Deputado Altineu Côrtes. 
2.	O documento encaminhado, de autoria do Deputado Marcelo Ramos, requer do Tribunal de Contas da União a realização de auditoria sobre os procedimentos adotados pelo Ministério da Economia, pelo Banco Central do Brasil (BCB) e pela Caixa Econômica Federal (CEF) para: i) garantir a disponibilização, aos respectivos titulares-destinatários, dos recursos por eles sacados dos saldos das contas vinculadas ao Fundo de Garantia do Tempo de Serviço (FGTS) e das contas individuais dos participantes do PIS-Pasep, instituídos pela Medida Provisória 889, de 24/7/2019, e ii) coibir eventuais práticas que representem o emprego/bloqueio de tais recursos, sem expressa e prévia autorização dos respectivos titulares-destinatários, para quitação de dívidas (tarifas bancárias, juros ou recomposição do limite da conta) ou empréstimos com instituições financeiras. 
HISTÓRICO
4.	Em instrução inicial (peça 6) , a Unidade Técnica propôs conhecer o expediente como Solicitação do Congresso Nacional, encaminhando proposta no sentido de realização de diligências com objetivo de colher maiores informações com vistas a avaliar a viabilidade e necessidade da realização de procedimentos fiscalizatórios adicionais, nos seguintes termos: 
'9.2 realizar diligência junto ao Banco Central do Brasil, com fundamento no art. 157 do RI/TCU, para que, no prazo de 15 (quinze) dias, encaminhe eventuais normativos específicos no âmbito do Sistema Financeiro Nacional pertinentes às práticas abaixo descritas, bem como informe os procedimentos que adota regularmente, ou que tenha adotado extraordinariamente, com o intuito de coibir práticas supostamente abusivas das instituições financeiras como: 
	- bloqueio dos valores de FGTS e PIS/Pasep resgatados para contas-correntes dos beneficiários, sob a alegação de quitação de dívidas (tarifas bancárias, juros ou recomposição do limite da conta) ou empréstimos com a instituição financeira; 
- oferta de linhas de crédito para antecipação dos valores de FGTS que o trabalhador que tem direito de sacar, sem deixar suficientemente claro que se trata de um empréstimo e/ou qual a taxa de juros cobrada.
9.3	 realizar diligência junto à Caixa Econômica Federal, com fundamento no art. 157 do RI/TCU, para que, no prazo de 15 dias, informe: i) os procedimentos que adota com o intuito de garantir a disponibilização, aos respectivos titulares-destinatários, dos recursos por eles sacados dos saldos das contas vinculadas ao Fundo de Garantia do Tempo de Serviço (FGTS) e das contas individuais dos participantes do PIS-Pasep, instituídos pela Medida Provisória 889, de 24/7/2019, ii) informar se a Caixa adota qualquer tipo de prática que represente o emprego/bloqueio de tais recursos, sem expressa e prévia autorização dos respectivos-titulares-destinatários, para quitação de dívidas (tarifas bancárias, juros ou recomposição do limite da conta) ou empréstimos, e iii) manifestar especificamente sobre a interpretação e respectiva forma de cumprimento do art. 6º. §§ 2º e 3º da Lei 13.932/2019, mais propriamente sobre eventuais créditos automáticos a serem feitos em contas que não as 'contas poupança''. 
5.	Após autorização do Ministro-Relator Bruno Dantas mediante Despacho (peça 9) , expediram-se as comunicações ao Banco Central do Brasil e Caixa Econômica Federal (peças 10 e 12) , sendo objeto de reiteração a diligência à Caixa Econômica Federal por decurso do prazo inicialmente concedido (peça 16) .
6.	Assim, no tópico a seguir, passa-se à análise dos elementos trazidos pelo Banco Central do Brasil (peça 15) e Caixa Econômica Federal (peças 19 e 20) .
EXAME TÉCNICO
Resposta do Banco Central do Brasil
7.	Em resposta à diligência formulada por meio do Ofício 653/2019-TCU/SecexFinanças (peça 12) , de 26/12/2019, o Banco Central do Brasil emitiu, em 20/1/2020, o Ofício 1086/2020-BCB/AUDIT informando (peça 15) :
'O Conselho Monetário Nacional, por meio da Resolução 3694, de 26/3/2009, alterada pela Resolução 4283, de 4/11/2013, dispôs que as instituições financeiras e demais instituições autorizadas a funcionar pelo Banco Central do Brasil, na contratação de operações e na prestação de serviços, devem assegurar:
a) a adequação dos produtos e serviços ofertados ou recomendados às necessidades, interesses e objetivos dos clientes e usuários;
b) a prestação das informações necessárias à livre escolha e à tomada de decisões por parte de clientes e usuários, explicitando, inclusive, direitos e deveres, responsabilidades, custos ou ônus, penalidades e eventuais riscos existentes na execução de operações e na prestação de serviços; e
c) a utilização de redação clara, objetiva e adequada à natureza e à complexidade da operação ou do serviço, em contratos, recibos, extratos, comprovantes e documentos destinados ao público, de forma a permitir o entendimento do conteúdo e a identificação de prazos, valores, encargos, multas, datas, locais e demais condições.
A Resolução 4359, de 24/11/2016, também do Conselho Monetário Nacional, dispõe que as instituições, no relacionamento com clientes e usuários de produtos e de serviços, devem conduzir suas atividades com a observância de princípios de ética, responsabilidade, transparência e diligência. A observância da referida disposição requer, entre outras, dispensar tratamento justo e equitativo a clientes e usuários, com a prestação de informações, de forma clara e precisa, a respeito de produtos e serviços.
Sobre eventual 'bloqueio de valores de FGTS e Pis/Pasep', registra que a Resolução 3695, de 26/3/2009, do Conselho Monetário Nacional, veda às instituições financeiras a realização de débitos em contas de depósitos sem prévia autorização do cliente. O tema 'débitos não autorizados' é objeto de atenção permanente do BCB, mas não se identificou, e também não houve sinalizações, por meio do canal de atendimento ao cidadão do Banco, relação específica com os mencionados resgates de FGTS e Pis/Pasep, de modo que não foram realizados trabalhos de supervisão com esse foco.
As operações de crédito em geral estão sujeitas à regulação específica do Conselho Monetário Nacional, tais como a Resolução 1559, de 22/12/1988, que trata entre outros, de aspectos relacionados à formalização do título adequado, e a Resolução 3517, de 6/12/2007, que dispõe sobre a informação e a divulgação do custo efetivo total, correspondente a todos os encargos e despesas de operações de crédito e de arrendamento mercantil financeiro, contratadas ou ofertadas a pessoas físicas. Esse tema igualmente é objeto de atenção permanente por parte do BCB, mas também, neste particular, não se identificou elementos atinentes às mencionadas antecipações de resgates de FGTS e Pis/Pasep, de modo não terem sido efetuados trabalhos de supervisão específicos a esse respeito.'
Síntese das Respostas da Caixa Econômica Federal
8.	Em resposta à diligência formulada por meio do Ofício 654/2019-TCU/SecexFinanças (peça 12) , de 26/12/2019, a Caixa Econômica Federal emitiu, em 10/1/2020, o Ofício 006/2020/DEFUS/SUFUG com a seguinte informação sobre as Contas Vinculadas FGTS (peça 19) , que serão abordadas nos itens seguintes.
8.1. Em relação aos procedimentos para dar início ao processo de pagamento dessa nova modalidade de saque prevista no art. 6º, §§ 2º e 3º da Lei 13.932/2019, a CEF informou:
'para início do processo de pagamento do novo saque extraordinário do FGTS, a CEF realizou o levantamento e identificação do público-alvo da Medida Provisória, com a individualização dos trabalhadores beneficiados, a saber, aqueles que possuíam saldo na conta vinculada do Fundo de Garantia, sendo identificados 96,4 milhões de titulares de conta vinculada habilitados ao saque de até R$ 500,00 por conta, com um total inicial previsto de cerca de R$ 38,9 bilhões em recursos a serem sacados;
após identificação do público-alvo, o Agente Operador CEF, utilizando-se da reserva legal para a edição de normas e critérios para realização dos pagamentos, conforme art. 6º, § 2º, da Lei 13.932/2019, publicou a Circular Caixa 869, de 7/8/2019, que definiu os procedimentos inerentes à operação de movimentação da conta vinculada, bem como implementou um cronograma que distribuía o atendimento dos trabalhadores em 15 datas de início de pagamento, conforme o canal de recebimento e o mês de nascimento do trabalhador, até o prazo máximo de março de 2020, conforme definido em lei;'
8.2. Em relação aos procedimentos para dar publicidade aos beneficiários do FGTS, a CEF informou:
'a partir da publicação das normas procedimentais, a CEF iniciou a divulgação e publicidade do direito ao saque do FGTS e dos novos serviços disponibilizados pelo banco aos trabalhadores, a exemplo dos novos canais de atendimento que garantem segurança e comodidade ao trabalhador, como o APP FGTS, com 27 milhões de downloads; o hotsite do FGTS, criado especificamente para o pagamento desse saque, com 258 milhões de acessos; canal de atendimento telefônico, com 91 milhões de ligações e internet banking caixa com 189 milhões de acessos (posição dezembro/2019) ;
por meio desses canais, foram disponibilizados serviços ao público, a exemplo de informações gerais sobre o saque imediato do FGTS, consulta do valor a ser sacado, consulta contas do trabalhador no FGTS, consulta saldo e extrato da conta, dentre outros;
além dos novos canais e serviços, a CEF realizou ampla ação de publicidade nas mídias televisiva, rádio, internet e redes sociais, de forma a alcançar todos os trabalhadores contemplados na forma da lei;'
8.3. Quanto à operacionalização dos pagamentos e do crédito nas contas dos beneficiários, a CEF esclareceu que os créditos em conta obedeceram estritamente ao comendo da norma, ou seja, apenas para os titulares de conta poupança e informou:
'com a proximidade dos calendários, foi dado início ao processo de débito das contas vinculadas do FGTS dos trabalhadores e, considerando o início do pagamento em 13/9/2019, a CEF iniciou previamente o débito das contas dos trabalhadores nascidos nos meses de janeiro, fevereiro, março e abril, os quais receberiam crédito automático por serem titulares de conta poupança, em cumprimento ao art. 6º, § 2º, da Lei 13.932/2019, ou tinham optado pelo recebimento dos valores em conta bancária da CEF, utilizando-se dos novos serviços fornecidos especificamente para esta ação;
ressalta-se que a CEF criou processos específicos em tecnologia da informação para varredura e comando de débito sistemático das milhões de contas contempladas em cada calendário, conforme enquadramento dos trabalhadores nos critérios previamente definidos e, de acordo com o canal de recebimento e mês de nascimento, o que permitiu ao Agente Operador otimizar sua capacidade de processamento para efetuar um volume de débitos, cuja previsão de saques era 14 vezes maior que o normal para o período do calendário;
após o pagamento aos trabalhadores que receberam crédito em conta, - sendo esses os que tiveram valores de FGTS creditados de forma automática em suas contas poupança abertas na CEF até 24/7/2019 ou os trabalhadores que optaram nos canais de atendimento pelo recebimento em conta bancária -, a CEF pagou, em um período inferior a um mês, 37 milhões de trabalhadores, o que representou mais de um terço de todo o público alvo da ação;
a eficácia da operação de saque para milhões de trabalhadores somente foi possível com o débito da conta vinculada e processamento dos créditos em conta bancária, o que possibilitou que os trabalhadores não dependessem de atendimento presencial para a liberação dos valores, sendo possível o atendimento do público-alvo sem a necessidade da presença do trabalhador dentro das agências da CEF;
os procedimentos realizados para crédito em conta da CEF foram feitos no estrito cumprimento do que dispõe a Lei, tendo o Agente Operador realizado o crédito automático do saque somente para aqueles trabalhadores que possuíam conta poupança de sua titularidade aberta na CEF até 24/7/2019;
ressalta-se que os créditos dos valores sacados do FGTS, realizados em conta corrente bancária de titularidade do trabalhador na CEF, foram efetuados somente nos casos de prévia manifestação e realização de opção nos canais de atendimento disponíveis;' (grifos nossos) 
8.4. A norma prevê o desfazimento do débito em conta vinculada para aqueles titulares que não desejarem efetuar o saque de sua conta do FGTS. Em relação a este assunto, a CEF esclareceu:
'ainda conforme previsão legal, os trabalhadores que receberam os recursos do FGTS de forma automática e que não desejarem realizar a movimentação do valor do saque de até R$ 500,00 por conta, podem, por meio dos canais disponibilizados pela CEF, solicitar o desfazimento do débito da conta vinculada, solicitando, assim o retorno dos valores à sua conta no Fundo de Garantia; e
nos casos em que o valor tenha sido creditado em conta poupança de forma automática, a solicitação de desfazimento pode ser feita até o dia 30/4/2020 e os valores retornam à conta vinculada sem ônus ao trabalhador, acrescidos de juros e atualização monetária do período.'
8.5. Quanto ao questionamento deste Tribunal a respeito de bloqueio de recursos sem expressa e prévia autorização dos beneficiários, para quitação de dívidas (tarifas bancárias, juros ou recomposição do limite da conta) , a CEF respondeu:
'a CEF, no desempenho do papel de Agente Operador, informa que não efetua nenhum bloqueio dos recursos das contas vinculadas do FGTS de titularidade dos trabalhadores por motivo de dívida ou empréstimo;
as contas vinculadas de titularidade dos trabalhadores são absolutamente impenhoráveis, conforme texto do art. 2º, § 2º, da Lei 8.036/1990;
os recursos provenientes do saque de até R$ 500,00 da conta vinculada do FGTS não sofrem qualquer bloqueio ou reserva para pagamento de dívidas, empréstimos ou pagamento de tarifas bancárias, cabendo ao Agente Operador o débito da conta vinculada e respectivo crédito automático na conta poupança ou realização do crédito autorizado em conta corrente de titularidade do trabalhador indicada por ele;
frisa que, quanto às contas poupança, a autorização para crédito automático deriva exatamente da lei; e
ressalta que, nos casos de crédito em conta corrente, sujeita à cobrança de taxas e tarifas, houve a expressa autorização e solicitação do trabalhador titular da conta.'
8.6. Em relação ao questionamento deste Tribunal referente aos créditos automáticos a serem feitos em contas que não as 'contas poupança', a CEF esclareceu:
'a CEF, na qualidade de Agente Operador, ressalta que foram efetuados créditos automáticos apenas nas contas poupança individuais abertas até 24/7/2019, sendo conta de mesma titularidade do trabalhador com o amparo legal no art. 6º, § 2º, da Lei 13.932/2019, não tendo sido realizado qualquer crédito de forma automática em outra espécie de conta bancária;'
9.	No tocante ao Programa Pis, em resposta à diligência formulada por meio do Ofício 654/2019-TCU/SecexFinanças (peça 12) , de 26/12/2019, a Caixa Econômica Federal emitiu, em 14/1/2020, o Ofício 0005/2020/VIGOV com a seguinte informação (peça 20) :
'em relação aos procedimentos que adota com o intuito de garantir a disponibilização dos valores aos respectivos titulares, esclarece que a CEF, a partir da publicação da Medida Provisória 889/2019, tomou as providências devidas para liberar os valores a todos os cotistas do Pis, observando o calendário de pagamentos previsto, oferecendo aos titulares dos valores opção para saque nos seus canais de atendimento, incluindo as agências, terminais de autoatendimento e canais parceiros, como Lotéricas e Correspondentes Bancários;
foi disponibilizada, ainda, aos dependentes e sucessores a oportunidade de saque dos valores de pessoas falecidas nas agências da CEF, em conformidade com as disposições da Medida Provisória, que buscou simplificar o saque dos valores nessas condições, dispensando a apresentação de inventário, sobrepartilha ou autorização judicial, desde que haja consenso entre os dependentes ou sucessores e que estes atestem por escrito a autorização do saque e declarem não haver outros dependentes ou sucessores conhecidos;
quanto ao questionamento se a CEF adota qualquer tipo de prática que represente o emprego/bloqueio de tais recursos, sem expressa e prévia autorização dos respectivos titulares-destinatários para quitação de dívidas, informa que a resposta é negativa, posto que é garantido aos cotistas, ou a seus dependentes/sucessores, o acesso aos valores disponíveis a qualquer tempo, excetuando situações de bloqueio por determinação judicial; e
no caso de crédito dos valores em conta de depósitos do titular, informa que são consideradas na rotina apenas as contas que, na data da extração, apresentem saldo igual ou superior a zero, a fim de evitar o crédito em contas com saldos negativos.'
Análise
10.	 O Fundo de Garantia do Tempo de Serviço (FGTS) foi criado com o objetivo de proteger o trabalhador demitido sem justa causa, mediante a abertura de uma conta vinculada ao contrato de trabalho.
11.	 No início de cada mês, os empregadores depositam em contas abertas na CEF, em nome dos empregados, o valor correspondente a 8% do salário de cada funcionário.
12.	 O FGTS é constituído pelo total desses depósitos mensais e os valores pertencem aos empregados que, em algumas situações, podem dispor do total depositado em seus nomes.
¿13.	 Todo trabalhador brasileiro com contrato de trabalho formal, regido pela Consolidação das Leis do Trabalho (CLT) , e, também, trabalhadores domésticos, rurais, temporários, intermitentes, avulsos, safreiros (operários rurais que trabalham apenas no período de colheita) e atletas profissionais têm direito ao FGTS. O diretor não empregado pode ser incluído no regime do FGTS, a critério do empregador.
14.	 A CEF assumiu o papel de Agente Operador do FGTS com a publicação da Lei 8.036/1990.
15.	 O Fundo PIS-PASEP é um fundo contábil, de natureza financeira, constituído pelos resultados do Programa de Integração Social - PIS e do Programa de Formação do Patrimônio do Servidor Público - PASEP, existentes em 30/6/1976. 
16.	 O PIS foi criado por meio da Lei Complementar 7/1970 e buscava a integração do empregado do setor privado com o desenvolvimento da empresa. Com a Constituição de 1988 os objetivos da arrecadação para o PIS e PASEP foram modificados para custear os Programas do seguro-desemprego e do abono aos trabalhadores que ganham, em média, até dois salários mínimos de remuneração mensal. Os patrimônios acumulados no PIS e no PASEP arrecadados até a promulgação da Carta Magna foram preservados em benefício dos cotistas, com finalidade aos objetivos originais de formação de patrimônio do trabalhador.
17.	 O Fundo não conta mais com a contribuição dos participantes, uma vez que o art. 239 da Constituição Federal lhes deu outra destinação, qual seja financiar o Programa do Seguro-Desemprego e o Abono de um salário mínimo, previsto em seu § 3º, administrados pelo Conselho Deliberativo do Fundo de Amparo ao Trabalhador - CODEFAT, vinculado ao Ministério do Trabalho. Os patrimônios acumulados no PIS e no PASEP arrecadados até 4/10/1988, no entanto, foram preservados em benefício dos cotistas e estão sob responsabilidade do Conselho Diretor do Fundo PIS-PASEP, vinculado à Secretaria do Tesouro Nacional do Ministério da Fazenda.
18.	 O Fundo não admite novos participantes e a conta dos cotistas iniciais é encerrada em definitivo quando estes realizam o saque integral de suas cotas junto ao PIS-PASEP, conforme os casos previstos na legislação.
19. A Medida Provisória 889, de 24/7/2019, altera a Lei Complementar 26, de 11/9/1975, para dispor sobre a possibilidade de movimentação das contas do Programa de Integração Social - PIS e do Programa de Formação do Patrimônio do Servidor Público - Pasep, e a Lei 8.036, de 11/5/1990, para instituir a modalidade de saque-aniversário no Fundo de Garantia do Tempo de Serviço - FGTS, e dá outras providências. O Resumo das Disposições constante do Sumário Executivo da MP prevê: i - o saque integral dos valores creditados nas contas individuais dos participantes do Pis-Pasep a partir de 19/8/2019; ii - a simplificação de dispositivos do Fundo do Amparo do Trabalhador (FAT) ; e iii - a instituição de novas regras de saque do FGTS: o saque-aniversário, o de contas sem movimentação abaixo de R$ 80,00 e o saque de R$ 500,00 por conta até 31/3/2020.
20.	 A Proposta de Fiscalização e Controle 29/2019 (peça 2, p. 3-6) , aprovada na Comissão de Finanças e Tributação destaca preocupação quanto aos procedimentos que estão sendo adotados para coibir práticas abusivas por parte das instituições financeiras que recebem informações antecipadas sobre os beneficiários dos saques, tais como, in verbis:
Bloqueio de valores de FGTS e Pis/Pasep resgatados para contas-correntes dos beneficiários, sob a alegação de quitação de dívidas (tarifas bancárias, juros ou recomposição do limite da conta) ou empréstimos com a instituição financeira;
Oferta de linhas de crédito para antecipação dos valores de FGTS que o trabalhador tem direito de sacar, sem deixar suficientemente claro que se trata de um empréstimo e/ou qual a taxa de juros cobrada.
21.	 Quanto ao alcance Jurídico, Administrativo, Patrimonial, Político, Econômico, Social e Orçamentário, a Proposta de Fiscalização e Controle 29/2019 discorre nos seguintes termos:
	'Sob o aspecto jurídico, cabe verificar se houve violação, de forma premeditada ou não, de norma legal, de modo a proceder à identificação do (s) responsável (is) e obter o ressarcimento por eventual dano.
	Quanto ao enfoque administrativo e patrimonial, é mister identificar as condições, parâmetros e critérios utilizados pelo Ministério da Economia, pelo Banco Central do Brasil e pela Caixa Econômica Federal para evitar que, por vias transversas, recursos sacados pelos trabalhadores (FGTS e Pis/Pasep) sejam utilizados, sem seu prévio e expresso consentimento, para geração e vantagens indevidas a qualquer órgão ou agente público.
	Sob os aspectos econômicos e sociais, importa verificar se estão sendo colocados em prática os procedimentos necessários para garantir que os recursos sacados cheguem, sem qualquer tipo de desvio ou emprego não autorizado, aos seus respectivos titulares-destinatários. Aliás, nesse sentido, vale transcrever parte da peça inaugural elaborada pelo autor desta PFC, in verbis:	
	'O Poder Executivo informa que, ao todo, são 106 milhões de trabalhadores que poderão sacar os recursos, sendo 95 milhões no caso do FGTS e 11 milhões, do Pis/Pasep.
	O governo acredita que a liberação dos recursos do FGTS vai injetar R$ 28 bilhões na economia em 2019 e mais R$ 12 bilhões no próximo ano. Quanto ao Pis/Pasep, mesmo após os últimos períodos de resgate (2017 e 2018) , ainda restam cerca de R$ 23,2 bilhões no Fundo, que podem ser integralmente injetados na economia'.
	Por fim, no que tange ao enfoque político, vale enaltecer os efeitos benéficos para a sociedade que podem surgir de uma ação de fiscalização efetuada sob os auspícios do Poder Legislativo da qual resulte correção de eventuais irregularidades.'
22.	 A avaliação das medidas sob o aspecto Jurídico, Administrativo, Patrimonial, Político, Econômico, Social e Orçamentário são relevantes, entretanto não foram identificados casos concretos decorrentes de falhas procedimentais e/ou descumprimento de norma legal do Ministério da Economia, Banco Central do Brasil e Caixa Econômica Federal na operacionalização do FGTS sob à égide da nova sistemática estabelecida pela MP 889/2019.
23.	 O principal ponto, objeto desta Solicitação do Congresso Nacional, diz respeito à utilização indevida pela CEF de recursos de livre movimentação dos beneficiários, para pagamento de tarifas ou cobertura de eventual saldo devedor.
24.	 Inicialmente, a Lei 8.036, de 11/5/1990, que dispõe sobre o FGTS atribui à CEF o papel de agente operador dos recursos do FGTS, cujos valores são creditados em conta individual de cada trabalhador e somente podem ter saques em situações específicas determinadas na Lei.
25.	 Dessa forma, a análise do subitem 8.5 contempla as seguintes situações:
25.1. saques das contas dos titulares do FGTS - inadmissibilidade. A hipótese de o Agente Operador utilizar-se de suas atribuições para efetuar retiradas das contas vinculadas do FGTS, de propriedade exclusiva do trabalhador, colocaria o agente operador em uma situação de ilegalidade tão grave, que, caso comprovado, poderia ensejar, numa última hipótese, em processo administrativo/judicial com reflexos negativos em sua atuação no cumprimento das normas do FGTS;
25.2. crédito automático em contas de poupança - esse procedimento derivou de mandamento da própria Lei que instituiu essa modalidade de disponibilização de recursos aos beneficiários. Tal procedimento automático deriva exatamente das características de uma conta-poupança, quais sejam: não possuem tarifas bancárias, não apresentam saldo devedor e, portanto, representam a disponibilização dos recursos aos beneficiários para livre utilização, não sendo alcançados pela CEF para nenhuma espécie de débitos que não sejam as retiradas de poupança efetuadas pelos próprios beneficiários; ou retorno à conta do FGTS, a pedido do trabalhador;
25.3. crédito em conta autorizado pelo trabalhador - com a utilização dos canais colocados à disposição dos trabalhadores pela CEF, é possível a solicitação de crédito automático em conta corrente dos valores a serem liberados. Nesta situação a utilização dos recursos para eventual cobertura de saldo devedor, cobrança de tarifas, etc. não se constitui em irregularidade, pois o crédito em conta foi autorizado pelo trabalhador; e
25.4. eventual crédito em conta não autorizado pelo trabalhador - esta situação deve ser avaliada somente com base em eventuais casos concretos trazidos pelo cliente que se sentiu prejudicado (ação ativa do cliente) .
26.	 A execução e procedimentos de auditoria para identificar a situação descrita no subitem 25.4 acima sem uma ação ativa do cliente se basearia na obtenção dos lançamentos efetuados pela CEF nas contas com saldo devedor, seguido de um processo de circularização com o cliente, para confirmar se referido lançamento teve sua autorização. Ocorre que esse processo de circularização é inadmissível, no âmbito do TCU, por ferir o compromisso com o compartilhamento de dados protegidos pelo sigilo bancário (caso a CEF fornecesse esses dados) .
27.	Portanto, para avaliação da situação descrita no subitem 25.4 foram verificadas eventuais fontes de reclamação dos clientes, quais sejam:
27.1. consulta, junto ao Banco Central do Brasil (BCB) , a respeito de reclamações de clientes que eventualmente tenha se sentido prejudicado, com esse tipo de procedimento por parte da CEF;
27.2. avaliação, no âmbito da presente SCN, quanto à existência de algum caso concreto apresentado;
27.3. verificação junto à ouvidoria deste Tribunal quanto à existência de questionamentos a respeito de débitos indevidos por conta da CEF no âmbito dos pagamentos de FGTS.
28.	 Em resposta à diligência, o Banco Central do Brasil, face aos débitos não autorizados, informou que não identificou e não houve sinalizações, por meio do canal de atendimento ao cidadão do Banco, de relação específica atinente ao bloqueio dos valores de FGTS e Pis/Pasep resgatados para as contas-correntes dos beneficiários, sob a alegação de quitação de dívidas ou empréstimos com a instituição financeira.
29.	 No tocante à informação e à divulgação do custo efetivo total, correspondente a todos os encargos e despesas de operações de crédito e de arrendamento mercantil financeiro, contratadas ou ofertadas a pessoas físicas, o BCB informa que o tema é objeto de atenção permanente, mas também, neste particular, não identificou elementos atinentes às antecipações de resgates de valores do FGTS e Pis/Pasep que o trabalhador tem direito de sacar, sem deixar suficientemente claro que se trata de um empréstimo e/ou qual a taxa de juros cobrada.
30.	 No âmbito da SCN e da ouvidoria do TCU não foi identificado nenhum caso de reclamação ou insatisfação do cliente em relação à CEF quanto aos pagamentos desses recursos.
31.	 Dessa forma, numa base de asseguração limitada, considera-se que os procedimentos executados pela CEF em relação aos pagamentos do FGTS ocorreram em conformidade com as Leis 8.036/1990 e 13.932/2019.
32.	 A existência de múltiplos canais de atendimento é importante para possibilitar canais alternativos caso a comunicação eletrônica apresente problemas, no caso de serviços transformados digitalmente, permitindo que trabalhadores possam ter acesso facilitado aos recursos disponibilizados mediante saque imediato do FGTS. 
33.	 No caso em tela, o volume de downloads (27 milhões de downloads no APP FGTS) ; acessos ao hotsite do FGTS (258 milhões de acessos) ; internet banking da CEF (189 milhões de acessos) ; e ligações no canal de atendimento telefônico 0800 (91 milhões de ligações) , quando comparados com o universo de 96,4 milhões de titulares de conta vinculada habilitados ao saque, bem como a realização de ampla ação de publicidade nas mídias televisiva, rádio, internet e redes sociais, demonstram que houve, por parte da CEF, a busca da publicidade de forma a alcançar todos os trabalhadores contemplados na forma da lei.
34.	 Em sede de créditos automáticos a serem feitos em contas que não as 'contas poupança', a CEF, na qualidade de Agente Operador, ressalta que foram efetuados créditos automáticos apenas nas contas poupança individuais abertas até 24/7/2019, sendo conta de mesma titularidade do trabalhador com o amparo legal no art. 6º, § 2º, da Lei 13.932/2019, não tendo sido realizado qualquer crédito de forma automática em outra espécie de conta bancária. O dispositivo legal em tela assim estabelece com relação ao tema:
	'Art. 6º Sem prejuízo das situações de movimentação previstas no art. 20 da Lei nº 8.036, de 11 de maio de 1990, fica disponível aos titulares de conta vinculada do FGTS, até 31 de março de 2020, o saque de recursos até o limite de R$ 500,00 (quinhentos reais) por conta.
§ 1º Na hipótese de o saldo da conta vinculada, na data de publicação da Medida Provisória nº 889, de 24 de julho de 2019, ser igual ou inferior ao valor do salário mínimo vigente à época, o saque de recursos de que trata o caput deste artigo poderá alcançar a totalidade do saldo da conta.
§ 2º Os saques de que trata o caput deste artigo serão efetuados conforme cronograma de atendimento, critérios e forma estabelecidos pela Caixa Econômica Federal (CEF) , permitido o crédito automático para conta de poupança de titularidade do trabalhador previamente aberta na CEF, desde que o trabalhador não se manifeste negativamente.
§ 3º Na hipótese do crédito automático de que trata o § 2º deste artigo, o trabalhador poderá, até 30 de abril de 2020, solicitar o desfazimento do crédito ou a transferência do valor para outra instituição financeira, conforme procedimento a ser definido pelo agente operador do Fundo de Garantia do Tempo de Serviço (FGTS) .'
35.	 O FGTS Manual de Orientação - Movimentação da Conta Vinculada estabeleceu no subitem 2.13 - Código de Saque 50 - Saque Imediato - Lei 13.932/2019 como a CEF deveria operacionalizar esta modalidade de crédito, constando especificamente nos subitens 2.13.7 e 2.13.11 faculdade de o trabalhador utilizar canais de atendimento para solicitar o desfazimento do crédito automático (manifestação negativa do art. 6º, § 2º, da Lei 13.932/2019) .
36.	 Assim, a CEF informou que os créditos automáticos foram efetuados apenas nas contas poupança individuais abertas até a data da publicação da Medida Provisória 889/2019, sendo que os trabalhadores que receberam o crédito de forma automática possuem até 30/4/2020 para solicitar o retorno dos valores à conta vinculada do FGTS.  Cabe salientar, que nas contas de poupança pelas suas próprias características, via de regra, não são cabíveis saldo devedor, restando elididas a possibilidade de bloqueio de valores do FGTS, desta forma tais contas estariam fora do escopo desta solicitação.
37.	 Em resumo e conforme consignado no subitem 8 desta instrução, a CEF informou, ainda, que não efetua nenhum bloqueio dos recursos das contas vinculadas do FGTS de titularidade dos trabalhadores por motivo de dívida ou empréstimo e ressalta que foram efetuados créditos automáticos apenas nas contas poupança individuais abertas até 24/7/2019 (data da publicação da Medida Provisória 889/2019) , sendo conta da mesma titularidade dos trabalhadores com o amparo legal no art. 6º, § 2º da Lei 13.932/2019, não tendo sido realizado qualquer crédito de forma automática em outra espécie de conta bancária.
38.	 Em sede de procedimentos no tocante ao PIS, a análise do item 9 contempla as seguintes situações:
38.1. saques das contas dos titulares do PIS - inadmissibilidade. A hipótese de o Agente Operador utilizar-se de suas atribuições para efetuar retiradas das contas vinculadas do PIS, de propriedade exclusiva do trabalhador, colocaria o agente operador em uma situação de ilegalidade tão grave, que, caso comprovado, poderia ensejar, numa última hipótese, em processo administrativo/judicial com reflexos negativos em sua atuação no cumprimento das normas do PIS;
38.2. crédito dos valores em conta de depósitos do titular ou, em caso de morte deste, por dependente ou sucessor - esse procedimento se originou das alterações promovidas pelos arts. 1º e 9º, I, da MP 889/2019;
38.3. eventual crédito em conta de depósitos do titular que apresente saldo negativo: essa situação deve ser avaliada em eventuais casos concretos trazidos pelo cliente que se sentiu prejudicado (ação ativa do cliente) .
39.	 Logo, para avaliação da situação descrita no subitem 38.3 foram verificadas eventuais fontse de reclamação dos clientes, quais sejam:
39.1. consulta, junto ao Banco Central do Brasil (BCB) , a respeito de reclamações de clientes que eventualmente tenha se sentido prejudicado, com esse tipo de procedimento por parte da CEF;
39.2. avaliação, no âmbito da presente SCN, quanto à existência de algum caso concreto apresentado;
39.3. verificação junto à ouvidoria deste Tribunal quanto à existência de questionamentos a respeito de débitos indevidos por conta da CEF no âmbito dos pagamentos de Pis/Pasep.
40.	 Com relação ao apontamento do BCB, aplicam-se ao PIS as informações descritas no subitem 28 e 29 acima.
41. No âmbito da SCN e da ouvidoria do TCU não foi identificado nenhum caso de reclamação ou insatisfação do cliente em relação à CEF quanto aos pagamentos desses recursos.
42.	 Dessa forma, numa base de asseguração limitada, considera-se que os procedimentos executados pela CEF em relação aos pagamentos do PIS ocorreram em conformidade com a Lei 13.932/2019.
43.	 Ainda em relação ao Programa de Integração Social (PIS) , a CEF informou, ainda, que não adota qualquer tipo de prática que represente o emprego/bloqueio de tais recursos, sem expressa e prévia autorização dos respectivos titulares-destinatários para quitação de dívidas, excetuando situações de bloqueio por determinação judicial. No caso de crédito dos valores em conta de depósitos do titular, a CEF informa que são consideradas na rotina apenas as contas que, na data da extração, apresentem saldo igual ou superior a zero, a fim de evitar o crédito em contas com saldos negativos.
44.	 Assim, as informações encaminhadas pelo Banco Central do Brasil e pela Caixa Econômica Federal aos questionamentos, agregadas às análises e pesquisas efetuadas pela Unidade Técnica em relação aos pagamentos do FGTS e PIS, permitem a conclusão de que não foram identificadas irregularidades nos procedimentos adotados pela CEF na condução dos serviços operacionais relacionados ao pagamento do FGTS e do PIS.
45.	 Dessa forma, será proposto encaminhar ao Deputado Sérgio Souza, Presidente da Comissão de Finanças e Tributação da Câmara dos Deputados, as seguintes informações:
45.1. Após análise desta Solicitação do Congresso Nacional (SCN) esta Secretária diligenciou a Caixa Econômica Federal (CEF) e o Banco Central do Brasil (BCB) acerca da situação trazida pelo Deputado Sérgio de Souza e, com base na análise das respostas trazidas, apresenta-se um sumário dos principais pontos que considera relevante para atendimento das questões trazidas.
45.2. O tema 'débitos não autorizados' é objeto de atenção permanente do Banco Central do Brasil que, em relação a este assunto, não identificou e nem recebeu sinalizações por meio do canal de atendimento ao cidadão do Banco, a respeito de quaisquer não conformidades relacionadas com os mencionados resgates de FGTS e Pis/Pasep, de modo que aquele Órgão supervisor não realizou trabalhos de supervisão junto ao BB e à Caixa, com esse foco.
45.3. A Resolução CMN 1559, de 22/12/1988, que trata entre outros, de aspectos relacionados à formalização do título adequado, e a Resolução CMN 3517, de 6/12/2007, que dispõe sobre a informação e a divulgação do custo efetivo total, correspondente a todos os encargos e despesas de operações de crédito e de arrendamento mercantil financeiro, contratadas ou ofertadas a pessoas físicas. Esse tema igualmente é objeto de atenção permanente por parte do BCB, que também não identificou elementos atinentes às mencionadas antecipações de resgates de FGTS e Pis/Pasep, de modo que não realizou trabalhos de supervisão específicos a esse respeito.
45.4. Não foi constatado bloqueio dos recursos das contas vinculadas do FGTS de titularidade dos trabalhadores por motivo de dívida ou empréstimo, uma vez que foram efetuados créditos automáticos apenas nas contas poupança individuais abertas até 24/7/2019 (data da publicação da Medida Provisória 889/2019) , sendo conta da mesma titularidade dos trabalhadores com o amparo legal no art. 6º, § 2º da Lei 13.932/2019, não tendo sido realizado qualquer crédito de forma automática em outra espécie de conta bancária.
45.5. A existência de múltiplos canais de atendimento com a indicação de volume de downloads (APP FGTS) , acessos (hotsite do FGTS e internet banking caixa) e ligações (canal de atendimento telefônico 0800) , em confronto com o universo de 96,4 milhões de titulares de conta vinculada habilitados ao saque, bem como a realização de ampla ação de publicidade nas mídias televisiva, rádio, internet e redes sociais, demonstram que houve, por parte da CEF, a publicidade na busca de propiciar acesso aos recursos a todos os trabalhadores contemplados na forma da lei.
45.6. Os múltiplos canais de atendimento atendem também a previsão legal do art. 6º, § 2º, da Lei 13.932/2019, uma vez que permitem ao trabalhador a possibilidade de manifestar-se negativamente quanto ao crédito automático, situação essa em que a CEF retornaria o valor para a conta vinculada do FGTS, sem nenhum ônus e com a devida correção do valor para o período. Adicionalmente, frise-se que os trabalhadores que receberam o crédito de forma automática possuem até 30/4/2020 para solicitar o retorno dos valores à conta vinculada do FGTS.
45.7. A disponibilização de canais de atendimento permitiu, ainda, que os créditos feitos pela CEF em contas correntes, contas conjuntas e contas simplificadas fossem feitos somente mediante prévia e expressa autorização do trabalhador.
45.8. Com relação ao Programa de Integração Social (PIS) , não foram constatadas práticas que representem o emprego/bloqueio de tais recursos sem expressa e prévia autorização dos respectivos titulares-destinatários para quitação de dívidas, excetuando situações de bloqueio por determinação judicial. Especificamente no caso de crédito dos valores em conta de depósitos do titular, são consideradas apenas as contas que, na data da extração, apresentem saldo igual ou superior a zero, a fim de evitar o crédito em contas com saldos negativos.
45.9. Em uma base de asseguração limitada, considera-se que os procedimentos executados pela CEF em relação aos pagamentos do FGTS e do PIS deu-se em conformidade com as normas legais estabelecidas nas Leis 8.036/1990 (FGTS) e 13.932/2019 (FGTS e PIS) .
45.10. Com base nestas exposições a Secretaria considera esclarecidos os questionamentos apresentados pelo Deputado em sua Solicitação, eis que as principais fontes de informações a respeito de eventuais irregularidades trouxeram argumentos relevantes a respeito da baixa probabilidade de ocorrências de problemas envolvendo as operações com o FGTS e Pis/Pasep.
CONCLUSÃO
46.	 Conforme descrito na seção 'Exame Técnico', o Fundo de Garantia por Tempo de Serviço (FGTS) , gerido pela Caixa Econômica Federal - CEF, é no presente processo objeto de pedido de fiscalização do presidente da Comissão de Fiscalização e Tributação da Câmara dos Deputados, Deputado Sérgio Souza, que elenca em sua solicitação dois tópicos a ensejar ação de controle por intermédio do TCU.
47.	 O exame de admissibilidade, nos termos previstos no art. 4º, inciso I, da Resolução TCU 215/2008 e no art. 232, inciso III, do Regimento Interno do TCU, destaca a legitimidade do presidente das Comissões da Câmara dos Deputados, recomendando o conhecimento desta Solicitação do Congresso Nacional.
48.	 Os elementos encaminhados pelo Banco Central do Brasil - BCB e pela Caixa Econômica Federal - CEF aos questionamentos, agregadas às análises e pesquisas efetuadas pela Unidade Técnica em relação aos pagamentos do FGTS e PIS, permitem a conclusão de que não foram identificadas irregularidades nos procedimentos adotados pela CEF na condução dos serviços operacionais relacionados ao pagamento do FGTS e do PIS, motivo pelo qual se propõe prestar as informações detalhadas no item 45 para atendimento da demanda.
PROPOSTA DE ENCAMINHAMENTO
49.	 Diante do exposto, submete-se à consideração superior a presente Solicitação do Congresso Nacional à consideração superior, propondo ao relator, Excelentíssimo Senhor Ministro Bruno Dantas, nos termos do art. 14 da Resolução TCU 215/2008:
a) encaminhar ao Exmº Sr. Presidente da Comissão de Fiscalização e Tributação da Câmara dos Deputados, Deputado Sérgio Souza, as informações abaixo, para atendimento da demanda:
a.1) após análise da presente Solicitação do Congresso Nacional (SCN) esta Secretária diligenciou a Caixa Econômica Federal (CEF) e o Banco Central do Brasil (BCB) acerca da situação trazida pelo Deputado Sérgio de Souza e, com base na análise das respostas trazidas, apresenta-se um sumário dos principais pontos que considera relevante para atendimento das questões trazidas.
a.2) o tema 'débitos não autorizados' é objeto de atenção permanente do Banco Central do Brasil que, em relação a este assunto, não identificou e nem recebeu sinalizações por meio do canal de atendimento ao cidadão do Banco, a respeito de quaisquer não conformidades relacionadas com os mencionados resgates de FGTS e Pis/Pasep, de modo que aquele Órgão supervisor não realizou trabalhos de supervisão junto ao BB e à Caixa, com esse foco.
a.3) a Resolução CMN 1559, de 22/12/1988, que trata entre outros, de aspectos relacionados à formalização do título adequado, e a Resolução CMN 3517, de 6/12/2007, que dispõe sobre a informação e a divulgação do custo efetivo total, correspondente a todos os encargos e despesas de operações de crédito e de arrendamento mercantil financeiro, contratadas ou ofertadas a pessoas físicas. Esse tema igualmente é objeto de atenção permanente por parte do BCB, que também não identificou elementos atinentes às mencionadas antecipações de resgates de FGTS e Pis/Pasep, de modo que não realizou trabalhos de supervisão específicos a esse respeito.
a.4) não foi constatado bloqueio dos recursos das contas vinculadas do FGTS de titularidade dos trabalhadores por motivo de dívida ou empréstimo, uma vez que foram efetuados créditos automáticos apenas nas contas poupança individuais abertas até 24/7/2019 (data da publicação da Medida Provisória 889/2019) , sendo conta da mesma titularidade dos trabalhadores com o amparo legal no art. 6º, § 2º da Lei 13.932/2019, não tendo sido realizado qualquer crédito de forma automática em outra espécie de conta bancária.
a.5) a existência de múltiplos canais de atendimento com a indicação de volume de downloads (APP FGTS) , acessos (hotsite do FGTS e internet banking caixa) e ligações (canal de atendimento telefônico 0800) , em confronto com o universo de 96,4 milhões de titulares de conta vinculada habilitados ao saque, bem como a realização de ampla ação de publicidade nas mídias televisiva, rádio, internet e redes sociais, demonstram que houve, por parte da CEF, a publicidade na busca de propiciar acesso aos recursos a todos os trabalhadores contemplados na forma da lei.
a.6) os múltiplos canais de atendimento atendem também a previsão legal do art. 6º, § 2º, da Lei 13.932/2019, uma vez que permitem ao trabalhador a possibilidade de manifestar-se negativamente quanto ao crédito automático, situação essa em que a CEF retornaria o valor para a conta vinculada do FGTS, sem nenhum ônus e com a devida correção do valor para o período. Adicionalmente, frise-se que os trabalhadores que receberam o crédito de forma automática possuem até 30/4/2020 para solicitar o retorno dos valores à conta vinculada do FGTS.
a.7) a disponibilização de canais de atendimento permitiu, ainda, que os créditos feitos pela CEF em contas correntes, contas conjuntas e contas simplificadas fossem feitos somente mediante prévia e expressa autorização do trabalhador.
a.8) com relação ao Programa de Integração Social (PIS) , não foram constatadas práticas que representem o emprego/bloqueio de tais recursos sem expressa e prévia autorização dos respectivos titulares-destinatários para quitação de dívidas, excetuando situações de bloqueio por determinação judicial. Especificamente no caso de crédito dos valores em conta de depósitos do titular, são consideradas apenas as contas que, na data da extração, apresentem saldo igual ou superior a zero, a fim de evitar o crédito em contas com saldos negativos.
a.9) em uma base de asseguração limitada, considera-se que os procedimentos executados pela CEF em relação aos pagamentos do FGTS e do PIS deu-se em conformidade com as normas legais estabelecidas nas Leis 8.036/1990 (FGTS) e 13.932/2019 (FGTS e PIS) .
a.10) com base nestas exposições a Secretaria considera esclarecidos os questionamentos apresentados pelo Deputado em sua Solicitação, eis que as principais fontes de informações a respeito de eventuais irregularidades trouxeram argumentos relevantes a respeito da baixa probabilidade de ocorrências de problemas envolvendo as operações com o FGTS e Pis/Pasep.
b) encaminhar cópia do Relatório, Voto e Acórdão decorrente ao Exmº Sr. Presidente da Comissão de Fiscalização e Tributação da Câmara dos Deputados, Deputado Sérgio Souza, à Caixa Econômica Federal e ao Banco Central do Brasil;
c) Considerar integralmente atendida a presente SCN e arquivar os autos, com fundamento no art. 169, inciso V, do Regimento Interno do TCU, combinado com os arts. 14, inciso IV, e 17, inciso I, da Resolução TCU 215/2008."
É o relatório.

não há

Não atuou.

SOLICITAÇÃO DO CONGRESSO NACIONAL. Comissão de Finanças e Tributação da Câmara dos Deputados. PROPOSTA DE FISCALIZAÇÃO DOS procedimentos adotados pelo Ministério da Economia, Banco Central do Brasil e Caixa Econômica Federal para garantir a disponibilização dos recursos sacados PELOS titulares dos saldos das contas vinculadas ao FGTS e das contas individuais dos participantes do PIS-Pasep, bem como coibir eventuais práticas que representem o emprego/bloqueio de tais recursos, sem autorização, para quitação de dívidas ou empréstimos com instituições financeiras. DILIGÊNCIAS. AUSÊNCIA DE irregularidades nos procedimentos adotados pela CAIXA na condução dos serviços operacionais relacionados ao pagamento do FGTS e do PIS. Informações encaminhadas ao presidente da comissão para atendimento da demanda. Solicitação integralmente atendida. Arquivamento.

SOLICITAÇÃO DO CONGRESSO NACIONAL (SCN)

Secretaria de Controle Externo do Sistema Financeiro Nacional e dos Fundos de Pensão (SecexFinanças).

Em exame solicitação formulada pelo Deputado Sérgio Souza, Presidente da Comissão de Finanças e Tributação da Câmara dos Deputados, na qual encaminha a Proposta de Fiscalização e Controle 29/2019, aprovada naquela comissão após apresentação do relatório prévio pelo Relator Deputado Altineu Côrtes. 
A mencionada proposta, de autoria do Deputado Marcelo Ramos, requer do Tribunal de Contas da União a realização de auditoria sobre os procedimentos adotados pelo Ministério da Economia, pelo Banco Central do Brasil (Bacen) e pela Caixa Econômica Federal (Caixa) para: i) garantir a disponibilização, aos respectivos titulares-destinatários, dos recursos por eles sacados dos saldos das contas vinculadas ao Fundo de Garantia do Tempo de Serviço (FGTS) e das contas individuais dos participantes do PIS-Pasep, instituídos pela Medida Provisória 889, de 24/7/2019, e ii) coibir eventuais práticas que representem o emprego/bloqueio de tais recursos, sem expressa e prévia autorização dos respectivos titulares-destinatários, para quitação de dívidas (tarifas bancárias, juros ou recomposição do limite da conta) ou empréstimos com instituições financeiras.
Em exame técnico preliminar, a unidade instrutora encaminha proposta de realização de diligências ao Bacen e à Caixa - agente operador do fundo - com objetivo de colher maiores informações visando a avaliação da viabilidade e necessidade da realização de procedimentos fiscalizatórios adicionais. 
Mediante despacho à peça 9, conheci do presente expediente como Solicitação do Congresso Nacional, bem como autorizei as medidas propostas pela SecexFinanças, com as cautelas e alertas de praxe.
Seguidamente à análise das respostas às diligências realizadas, a unidade instrutora entende que os elementos encaminhados pelo Bacen e pela Caixa aos questionamentos, agregadas às análises e pesquisas por ela efetuadas em relação aos pagamentos do FGTS e PIS, permitem a conclusão de que não foram identificadas irregularidades nos procedimentos adotados pela empresa pública na condução dos serviços operacionais relacionados aos citados pagamentos, motivo pelo qual propõe que esta Corte preste as seguintes informações para completo atendimento da demanda:
"45.1	Após análise desta Solicitação do Congresso Nacional (SCN) esta Secretária diligenciou a Caixa Econômica Federal (CEF) e o Banco Central do Brasil (BCB) acerca da situação trazida pelo Deputado Sérgio de Souza e, com base na análise das respostas trazidas, apresenta-se um sumário dos principais pontos que considera relevante para atendimento das questões trazidas.
45.2.	O tema 'débitos não autorizados' é objeto de atenção permanente do Banco Central do Brasil que, em relação a este assunto, não identificou e nem recebeu sinalizações por meio do canal de atendimento ao cidadão do Banco, a respeito de quaisquer não conformidades relacionadas com os mencionados resgates de FGTS e Pis/Pasep, de modo que aquele Órgão supervisor não realizou trabalhos de supervisão junto ao BB e à Caixa, com esse foco.
45.3.	A Resolução CMN 1559, de 22/12/1988, que trata entre outros, de aspectos relacionados à formalização do título adequado, e a Resolução CMN 3517, de 6/12/2007, que dispõe sobre a informação e a divulgação do custo efetivo total, correspondente a todos os encargos e despesas de operações de crédito e de arrendamento mercantil financeiro, contratadas ou ofertadas a pessoas físicas. Esse tema igualmente é objeto de atenção permanente por parte do BCB, que também não identificou elementos atinentes às mencionadas antecipações de resgates de FGTS e Pis/Pasep, de modo que não realizou trabalhos de supervisão específicos a esse respeito.
45.4.	Não foi constatado bloqueio dos recursos das contas vinculadas do FGTS de titularidade dos trabalhadores por motivo de dívida ou empréstimo, uma vez que foram efetuados créditos automáticos apenas nas contas poupança individuais abertas até 24/7/2019 (data da publicação da Medida Provisória 889/2019) , sendo conta da mesma titularidade dos trabalhadores com o amparo legal no art. 6º, § 2º da Lei 13.932/2019, não tendo sido realizado qualquer crédito de forma automática em outra espécie de conta bancária.
45.5.	A existência de múltiplos canais de atendimento com a indicação de volume de downloads (APP FGTS) , acessos (hotsite do FGTS e internet banking caixa) e ligações (canal de atendimento telefônico 0800) , em confronto com o universo de 96,4 milhões de titulares de conta vinculada habilitados ao saque, bem como a realização de ampla ação de publicidade nas mídias televisiva, rádio, internet e redes sociais, demonstram que houve, por parte da CEF, a publicidade na busca de propiciar acesso aos recursos a todos os trabalhadores contemplados na forma da lei.
45.6.	Os múltiplos canais de atendimento atendem também a previsão legal do art. 6º, § 2º, da Lei 13.932/2019, uma vez que permitem ao trabalhador a possibilidade de manifestar-se negativamente quanto ao crédito automático, situação essa em que a CEF retornaria o valor para a conta vinculada do FGTS, sem nenhum ônus e com a devida correção do valor para o período. Adicionalmente, frise-se que os trabalhadores que receberam o crédito de forma automática possuem até 30/4/2020 para solicitar o retorno dos valores à conta vinculada do FGTS.
45.7.	A disponibilização de canais de atendimento permitiu, ainda, que os créditos feitos pela CEF em contas correntes, contas conjuntas e contas simplificadas fossem feitos somente mediante prévia e expressa autorização do trabalhador.
45.8.	Com relação ao Programa de Integração Social (PIS) , não foram constatadas práticas que representem o emprego/bloqueio de tais recursos sem expressa e prévia autorização dos respectivos titulares-destinatários para quitação de dívidas, excetuando situações de bloqueio por determinação judicial. Especificamente no caso de crédito dos valores em conta de depósitos do titular, são consideradas apenas as contas que, na data da extração, apresentem saldo igual ou superior a zero, a fim de evitar o crédito em contas com saldos negativos.
45.9.	Em uma base de asseguração limitada, considera-se que os procedimentos executados pela CEF em relação aos pagamentos do FGTS e do PIS deu-se em conformidade com as normas legais estabelecidas nas Leis 8.036/1990 (FGTS) e 13.932/2019 (FGTS e PIS) .
45.10.	Com base nestas exposições a Secretaria considera esclarecidos os questionamentos apresentados pelo Deputado em sua Solicitação, eis que as principais fontes de informações a respeito de eventuais irregularidades trouxeram argumentos relevantes a respeito da baixa probabilidade de ocorrências de problemas envolvendo as operações com o FGTS e Pis/Pasep."
Por considerar suficiente e adequada a análise minuciosa empreendida pela SecexFinanças, manifesto desde já concordância com o encaminhamento proposto, com os devidos ajustes formais, e assim entendo que esta solicitação pode ser considerada integralmente atendida mediante envio das informações requeridas ao parlamentar solicitante, por intermédio da Comissão de Finanças e Tributação da Câmara dos Deputados.
Destaco que, com efeito, a avaliação das medidas sob os aspectos jurídico, administrativo, patrimonial, político, econômico, social e orçamentário são relevantes, todavia não foram identificados casos concretos decorrentes de falhas procedimentais ou descumprimento de norma legal do Ministério da Economia, Banco Central do Brasil e Caixa Econômica Federal na operacionalização do FGTS sob a égide da nova sistemática estabelecida pela MP 889/2019, convertida na Lei 13.932/2019.
De fato, a questão mais sensível e que ensejaria a atuação desta Corte em sede fiscalizatória diz respeito à utilização indevida pela Caixa de recursos de livre movimentação dos beneficiários, para pagamento de tarifas ou cobertura de eventual saldo devedor. 
Em que pese minha concordância com a apreensão externada pela mencionada comissão legislativa, entendo que todos os cenários passíveis de emprego indevido, por parte do banco público, dos montantes de titularidade dos trabalhadores, estão devidamente mitigados pelos procedimentos a cargo do agente operador, como bem assinalado pela unidade instrutora.
Assim, não há esse risco caso o benefício seja automaticamente creditado em contas de poupança, realizado com base no art. 6º, § 2º, da Lei 13.932/2019, em face das características desse tipo de conta (não há "cheque especial", por exemplo) , não sendo alcançados pela Caixa para nenhum tipo de débito, à exceção das retiradas efetuadas pelos próprios beneficiários ou retorno à conta do FGTS, apenas a pedido do trabalhador. 
No caso de crédito em conta corrente - somente quando autorizado pelo trabalhador - a utilização dos recursos para eventual cobertura de saldo devedor, cobrança de tarifas etc. não se constitui em irregularidade, uma vez que tais expedientes são linhas de crédito ou encargos pré-aprovados pelos correntistas no momento da abertura da conta.
Ademais, no contexto em que o crédito é ocasionalmente feito sem a autorização do beneficiário, não foi verificada nenhuma reclamação de cliente na consulta feita ao Bacen, tampouco junto a ouvidoria desta Corte. Como explicou a SecexFinanças, é inexequível a ampliação da base de asseguração dessa informação, uma vez que é inviável qualquer ação fiscalizatória na ausência de ação ativa por parte de correntistas:
" (...) A execução e procedimentos de auditoria para identificar a situação descrita (...) acima sem uma ação ativa do cliente se basearia na obtenção dos lançamentos efetuados pela CEF nas contas com saldo devedor, seguido de um processo de circularização com o cliente, para confirmar se referido lançamento teve sua autorização. Ocorre que esse processo de circularização é inadmissível, no âmbito do TCU, por ferir o compromisso com o compartilhamento de dados protegidos pelo sigilo bancário (caso a CEF fornecesse esses dados) . "
Em relação a esse ponto, impende registrar que a Caixa garante não efetivar bloqueio de recursos das contas vinculadas do FGTS de titularidade dos trabalhadores por motivo de dívida ou empréstimo e ressalta que operacionalizou créditos automáticos tão somente nas contas poupança com espeque no dispositivo legal mencionado no item 10 deste Voto, não tendo sido realizado qualquer crédito de forma automática em outra espécie de conta bancária.
Por fim, questões análogas foram postas em discussão quanto aos procedimentos relativos ao PIS, razão pela qual reafirmo minha aquiescência às análises empreendidas pela SecexFinanças, incorporando seus fundamentos às minhas razões de decidir. 
Diante disso, considero a solicitação integralmente atendida e arquivo o presente processo.
	Ante o exposto, voto no sentido de que seja aprovado o acórdão que ora submeto à deliberação deste Colegiado.
TCU, Sala das Sessões Ministro Luciano Brandão Alves de Souza, em 13 de maio de 2020.
Ministro BRUNO DANTAS 
Relator